【裁判字號】    98,簡上,355
【裁判日期】    981229
【裁判案由】    侵占
【裁判全文】
臺灣臺北地方法院刑事判決             98年度簡上字第355號
上  訴  人  臺灣臺北地方法院檢察署檢察官
被      告  乙○○
上列上訴人因被告侵占案件，不服本院於民國98年7月30日所為
98年度簡字第2863號第一審簡易判決（起訴案號：臺灣臺北地方
法院檢察署98年度偵緝字第1375號），提起上訴，本院管轄之第
二審合議庭判決如下：
    主  文
上訴駁回。
    事  實
一、乙○○於民國94年9月30日，以口頭上向友人甲○○借用其
    所有車牌號碼CF-1208號自用小客車，翌日即前往甲○○位
    於臺北市○○區○段256巷17之2號住處，由甲○○之母黃火
    鳳代將該自用小客車交付乙○○，供乙○○平日在住處附近
    代步之用，嗣經數月後，因該自用小客車故障，乙○○竟意
    圖為自己不法之所有，擅自將該自用小客車，以新臺幣(以
    下同)7,000元之價格出賣予不詳之拖吊車場，所得款項全數
    供己花用，侵占入已，旋因甲○○接獲該自用小客車罰單後
    ，以存證信函催促乙○○出面處理，惟乙○○避不見面且不
    返還該自用小客車，甲○○始報警查獲。
二、案經甲○○訴請臺北市政府警察局南港分局報告臺灣士林地
    方法院檢察署呈請臺灣高等法院檢察署檢察長核轉臺灣臺北
    地方法院檢察署檢察官偵查聲請簡易判決處刑。
    理  由
壹、程序方面：
一、被告乙○○經本院合法傳喚，無正當理由而不到庭，依刑事
    訴訟法第455條之1第3項、第371條規定，不待被告陳述，由
    檢察官一造辯論而為判決。
二、按被告以外之人於審判中有下列情形之一，其於檢察事務官
    、司法警察官或司法警察調查中所為之陳述，經證明具有可
    信之特別情況，且為證明犯罪事實之存否所必要者，得為證
    據：一、死亡者。二、身心障礙致記憶喪失或無法陳述者。
    三、滯留國外或所在不明而無法傳喚或傳喚不到者。四、到
    庭後無正當理由拒絕陳述者，刑事訴訟法第159條之3定有明
    文。經查，本件證人即告訴人甲○○經本院多次傳喚無著，
    並經其家屬告知已久無聯絡、不知去向，此有本院送達證書
    、公務電話紀錄附卷可稽，顯已所在不明而傳喚不到，是證
    人甲○○於警詢之陳述雖屬被告以外之人於審判外之陳述，
    然證人甲○○經臺北市政府警察局南港分局員警依法詢問且
    於詢畢確認其筆錄無誤始簽名捺印，依其警詢筆錄製作之原
    因、過程及其功能等綜合觀察，足認具有可信之特別情況，
    且為證明犯罪事實存否所必要，依上開規定當具有證據能力
    。
三、次按被告以外之人於審判外之言詞或書面陳述，除法律有規
    定者外，不得作為證據，刑事訴訟法第159條第1項定有明文
    ；次按被告以外之人於審判外之陳述，雖不符前4條之規定
    ，而經當事人於審判程序同意作為證據，法院審酌該言詞陳
    述或書面陳述作成時之情況，認為適當者，亦得為證據；當
    事人、代理人或辯護人於法院調查證據時，知有第159條第1
    項不得為證據之情形，而未於言詞辯論終結前聲明異議者，
    視為有前項之同意；同法第159條之5規定甚明。本案認定被
    告乙○○犯罪事實之證據，尚有部分屬於傳聞證據，惟因被
    告與公訴人對上開傳聞證據之證據能力均不表爭執，本院審
    酌該等言詞陳述作成之情況，陳述人亦未曾主張非出於任意
    性或不正取供，足信作成時之情況，應無違法或不當情事，
    因而認為適當，故依刑事訴訟法第159條之5規定，該等言詞
    陳述，具備證據能力而得作為證據，合先敘明。
貳、實體方面：
一、上揭事實，業據被告乙○○於偵查中檢察官訊問時坦認確有
    於上開時、地向告訴人甲○○借用前開自用小客車，且未經
    告訴人同意即將該自用小客車出賣予拖吊車場，所得之款項
    7,000元均供己花用之事實（見臺灣士林地方法院檢察署98
    年度偵緝字第702號偵查卷第31頁至第33頁）。並經證人即
    告訴人甲○○於警詢時證述甚詳，且有郵局存證信函、汽(
    機)車過戶登記書、汽車新領牌照登記書、臺北市監理處95
    年12 月12日北市監三字第9564729900號函檢送CF-1208號自
    小客車車籍資料、異動及車主歷史查詢表各1份等件（見臺
    灣士林地方法院檢察署95年度偵字第13977號偵查卷第12頁
    至第14頁、第26頁至第29頁）在卷可稽。足認被告所為之任
    意性自白應與事實相符，堪以採信。綜上，本件事證明確，
    被告上開侵占之犯行，堪以認定，應依法論科。
二、查刑法部分條文業於94年1月7日修正，94年2月2日公布，於
    被告行為後之95年7月1日施行，現行刑法第2條第1項規定：
    「行為後法律有變更者，適用行為時之法律。但行為後之法
    律有利於行為人者，適用最有利於行為人之法律。」，上開
    規定乃與刑法第1條罪刑法定主義契合，而貫徹法律禁止溯
    及既往原則，係規範行為後法律變更所生新舊法律比較適用
    之準據法，是刑法第2條本身雖經修正，但刑法第2條既屬適
    用法律之準據法，本身尚無比較新舊法之問題，應一律適用
    裁判時之現行刑法第2條規定以決定適用之刑罰法律，先予
    辨明。又本次刑法修正之比較新舊法，應就罪刑有關之共犯
    、未遂犯、想像競合犯、牽連犯、連續犯、結合犯、以及累
    犯加重、自首減輕暨其他法定加減原因（如身分加減）與加
    減例等一切情形，綜其全部罪刑之結果而為比較，最高法院
    95年5月23日95年度第8次刑事庭會議決議可資參照。經查：
    刑法第335條第1項普通侵占罪，法定刑為5年以下有期徒刑
    、拘役或科或併科1千元以下罰金；而修正後刑法施行法所
    增訂第1條之1規定：「中華民國94年1月7日刑法修正施行後
    ，刑法分則編所定罰金之貨幣單位為新臺幣。94年1月7日刑
    法修正時，刑法分則編未修正之條文定有罰金者，自94年1
    月7日刑法修正施行後，就其所定數額提高為三十倍。但72
    年6月26日至94年1月7日新增或修正之條文，就其所定數額
    提高為三倍」，比較修正後刑法施行法第1條之1第2項與罰
    金罰鍰提高標準條例第1條，就上開普通侵占罪所規定罰金
    刑之最高額度均屬相同，並非刑罰法令之變更，無刑法第2
    條第1項比較新舊法之適用，應適用裁判時之刑法施行法第
    條之1（最高法院95年度第21次刑事庭會議決議參照）。另
    刑法第33條第5款修正為：「主刑之種類如下：五、罰金：
    新臺幣1千元以上，以百元計算之」，是依修正後之法律，
    刑法335條第1項之普通侵占罪所得科處之罰金刑最高為新臺
    幣3萬元，最低則為新臺幣1千元，與被告行為時之罰金罰鍰
    提高標準條例第1條前段規定之提高倍數十倍及修正前刑法
    第33條第5款規定之罰金最低額1元相比較，新舊法關於上開
    普通侵占罪所得科處之罰金刑最高額並無不同規定，然新法
    將該罪罰金刑之最低額提高為1千元；因此，比較上述修正
    前、後之刑罰法律，自以被告行為時關於刑法第33條第5款
    規定科處罰金刑之法律較有利於被告。而關於易科罰金部分
    ，修正前刑法第41條第1項前段係規定：「犯最重本刑為5年
    以下有期徒刑以下之刑之罪，而受6個月以下有期徒刑或拘
    役之宣告，因身體、教育、職業、家庭之關係或其他正當事
    由，執行顯有困難者，得以1元以上3元以下折算1日，易科
    罰金」，而斯時易科罰金之折算標準，依修正前罰金罰鍰提
    高標準條例第2條（該條規定現已刪除）規定，係就其原定
    數額提高為1百倍折算1日，並依現行法規所定貨幣單位折算
    新臺幣條例第2條折算為新臺幣，則適用舊法之結果，易科
    罰金之折算標準應以銀元1百元至3百元即新臺幣3百元至9百
    元折算1日；惟修正後刑法第41條第1項前段則規定：「犯最
    重本刑為5年以下有期徒刑以下之刑之罪，而受6個月以下有
    期徒刑或拘役之宣告者，得以新臺幣1千元、2千元或3千元
    折算1日，易科罰金」，而將有期徒刑或拘役易科罰金之標
    準提高。經比較新舊法之結果，認適用新法關於易科罰金之
    規定，對被告並非較為有利。
三、核被告所為，係犯刑法第335條第1項之普通侵占罪。又本件
    被告犯罪時間雖在96年4月24日以前，惟被告於偵查中，係
    於中華民國96年罪犯減刑條例96年7月16日施行前之96年2月
    5日經臺灣士林地方法院檢察署發布通緝，於98年6月4日始
    經緝獲，而未於96年12月31日以前自動歸案接受審判，依上
    開減刑條例第5條規定，自不得予以減刑，併予敘明。原審
    基此認定，依刑事訴訟法第449條第1項前段、第3項、第454
    條第2項，刑法第2條第1項前段、第335條第1項，修正前刑
    法第41條第1項前段，刑法施行法第1條之1，修正前罰金罰
    鍰提高標準條例第2條，現行法規所定貨幣單位折算新臺幣
    條例第2條，判處被告有期徒刑4月，如易科罰金以銀元佰
    元即新臺幣玖佰元折算1日，核其認事用法均無違誤，量刑
    上並充分審酌被告向告訴人借用車輛代步，非僅未善加保管
    使用，反擅自將該車出售予拖吊業者，牟取款項之犯罪動機
    、目的、手段，另斟酌被告之素行、智識程度、告訴人所受
    損害程度，暨被告犯罪後之態度等一切情狀，亦屬妥適。
四、上訴意旨雖據告訴人具狀請求上訴略以：被告自94年9月30
    日向告訴人借用車牌號碼CF-1208號自用小客車，嗣竟意圖
    為自己不法之所有，予以侵占，侵占期間，該自用小客車迭
    次遭舉發違反道路交通安全法規之罰鍰共4萬2630元及積欠
    該車燃料稅、牌照稅共3萬5600元之稅金，被告均未與告訴
    人和解，毫無悔意，原審判處被告有期徒刑4月，顯見未斟
    酌於此，量刑有所未當等語。惟查：
  (一)按量刑之輕重，係事實審法院得依職權自由裁量之事項，茍
    已斟酌刑法第57條各款所列情狀而未逾越法定刑度，則不得
    遽指為違法；又刑罰之量定屬法院自由裁量之職權行使，但
    仍應審酌刑法第57條所列各款事由及一切情狀，為酌量輕重
    之標準，並非漫無限制，在同一犯罪事實與情節，如別無其
    他加重或減輕之原因，下級法院量定之刑，亦無過重或失輕
    之不當情形，則上級法院對於下級法院之職權行使，原則上
    應予尊重（最高法院72年臺上字第6696號判例、85年度臺上
    字第2446號判決意旨參照）。由上可知，法律固賦予法官自
    由裁量權，但此項裁量權之行使，並非得以任意或自由為之
    ，仍應受一般法律原則之拘束，必須符合法律授權之目的，
    並受法律秩序之理念、法律感情及慣例所規範，法官量刑權
    雖係受法律拘束之裁量原則，但其內涵仍將因各法官之理念
    、價值觀、法學教育背景之不同而異，是以自由裁量之界限
    仍難有客觀之解答，端賴法官於個案審判時，依個案事由加
    以審酌，若無裁量濫用情事，難謂有不當之處。
  (二)查，本件被告係於94年9月30日向告訴人甲○○借用上開自
    用小客車，嗣經數月後，因該自用小客車故障，被告始意圖
    為自己不法之所有，擅自將該自用小客車，以7,000元之價
    格出賣予不詳之拖吊車場，所得款項全數供己花用，侵占入
    已，而為前開侵占犯行，則上開自用小客車迭次遭舉發違反
    道路交通安全法規之罰鍰共4萬2630元及積欠該車燃料稅、
    牌照稅共3萬5600元之稅金，均與本件被告上開侵占犯行無
    涉，上訴人所指顯屬誤會，至上訴意旨所指被告未與告訴人
    和解，毫無悔意云云，經查，被告既於偵查中檢察官訊問時
    坦認上情不諱，並經檢察官聲請簡易判決處刑，而經原審審
    酌告訴人所受損害程度，暨被告犯罪後之態度等一切情狀，
    而量處有期徒刑4月之刑度，當以考量被告坦認犯行，惟迄
    未於告訴人和解之犯罪後態度，並無任何未見斟酌之處，亦
    尚難認有何裁量權濫用之情事，亦無違反刑事處罰原則之處
    ，上訴人以原審量刑過輕，有所未當為由，提起本件上訴，
    洵無理由，應予駁回。
據上論斷，應依刑事訴訟法第455條之1第1項、第3項、第371條
、第368條，判決如主文。
本案經檢察官林怡君到庭執行職務。
中    華    民    國    98    年    12    月    29    日
                  刑事第五庭審判長  法  官  黃程暉
                                    法  官  李宜娟
                                    法  官  鄭昱仁
本件正本證明與原本無異。
不得上訴。
                                    書記官  宋德華
中    華    民    國    98    年    12    月    29    日
附錄本案論罪科刑法條全文
中華民國刑法第335條：
意圖為自己或第三人不法之所有，而侵占自己持有他人之物者，
處5年以下有期徒刑、拘役或科或併科1千元以下罰金。
前項之未遂犯罰之。

司法院資訊處製作；財團法人民間司法改革基金會備份。
